【裁判字號】    97,台上,420
【裁判日期】    970124
【裁判案由】    貪污
【裁判全文】
最高法院刑事判決              九十七年度台上字第四二０號
上  訴  人  甲○○
上列上訴人因貪污案件，不服國防部最高軍事法院中華民國九十
六年九月四日上訴審判決（九十五年度上重訴字第五號，起訴案
號：國防部高等軍事法院高雄分院檢察署九十四年雄訴字第０一
六號），提起上訴，本院判決如下：
    主  文
上訴駁回。
    理  由
按當事人不服國防部最高軍事法院宣告有期徒刑以上之判決上訴
者，僅得以判決違背法令為理由，向最高法院提起上訴。此觀軍
事審判法第一百八十一條第四項之規定自明。是提起上揭上訴，
應以原判決違背法令為理由，係屬法定要件。如果上訴理由書狀
並未依據卷內訴訟資料，具體指摘原判決不適用何種法則或如何
適用不當，或所指摘原判決違法情事，顯與法律規定得為第三審
上訴理由之違法情形，不相適合時，均應認其上訴為違背法律上
之程式，予以駁回。原判決綜合全案卷證資料，本於事實審法院
之推理作用，認定上訴人甲○○有其事實欄所載之犯行，因而撤
銷初審科刑判決，改判仍論上訴人依據法令從事公務之人員，購
辦公用器材收取回扣罪，處有期徒刑五年，褫奪公權二年，並為
相關從刑之宣告，已詳細說明其所憑之證據及認定之理由；對於
上訴人所為之辯解，並已逐一敘明不可採之理由，俱有卷存之證
據資料可資覆按；從形式上觀察，原判決並無違背法令情形。上
訴人之上訴意旨略稱：(一)、原判決認定證人李懿珊於民國九十四
年二月九日十三時三十分許，以電話詢問上訴人要如何處理福利
金之事，雙方經討價還價後福利金定為新台幣（下同）九千五百
元，並約定於當日十六時許，在國防部中正預校對面之統一「7-
11」便利商店門口前取款等情，而據稱本件偵辦前即接獲檢舉，
乃對上訴人實施監聽錄音（九十三年十一月十日至九十四年二月
四日），應有該監聽譯文，惟卻獨無九十三年十二月九日當日上
午十時三十四分至下午十九時四十三分監聽譯文，上訴人曾聲請
調閱監聽錄音帶，據稱已被銷毀，原審自有查明之必要；且李懿
珊於偵查及初審調查時一再證稱必須將上訴人簽領之收據交回公
司會計，否則無法銷帳。惟據證人即會計鄭宇珊（原名鄭富子）
於九十四年八月十八日在初審證稱：伊至九十四年三月一日檢察
官傳訊伊時，才問李懿珊得知為回扣金，事先不知，伊不會要求
李懿珊將簽收收據交給伊，因伊只針對向伊領錢之李女，只要李
女簽名即可，不需要拿到外面買主的收據，且伊沖銷帳只需李女
交付伊足夠金額之發票即可沖銷等語，而經審閱證人即負責本案
蒐證之尚廉迪及楊順富在偵審中之證述，均未能證實事前李懿珊
曾將案內之現金及所謂之付款證明單出示給伊二人看，事後伊二
人亦並未檢視現金真否交付？則李懿珊之證詞即有疑義，仍應詳
為調查，以明實情。又審判期日既有傳喚范真慶、鄭宇珊，惟其
並未到庭應訊並實施交互詰問，原判決未再傳訊，即率以李懿珊
之證述採為對上訴人不利之判斷，均有違誤。(二)、李懿珊於原審
審理時證稱：上訴人將付款證明單交給伊後，伊沒有放入皮包，
一直拿在手上等憲兵隊人員過來，因手上拿著阿華田打翻了，有
伸手到衣服口袋內拿面紙擦拭，以當年（二００四年）產品型錄
大小如同A4紙張，雙面都印有產品，共二九頁，無法折成像鈔票
那麼小等語；有違常理，試想李懿珊當時一手拿著飲料，一手倘
如其所言一直拿著該所謂付款證明單，如何再伸手到衣服口袋拿
面紙出來擦拭？且檢視蒐證光碟畫面，上訴人駕車離開現場後，
至李懿珊過馬路欲與蒐證人員會合，其間光碟畫面顯示只有照到
路面，並未照到李懿珊本人，則此期間自有合理之懷疑，認李懿
珊有調包之動作；又該購案既已辦畢，而上開型錄於購辦當時上
訴人即已取得，何需再向李懿珊索取？疑係單頁或少頁之另類產
品型錄？原審尚未調查明確，率採李懿珊之證詞，作為對上訴人
不利之判斷，自屬違法。(三)、經偵查、初審及原審多次當庭勘驗
蒐證光碟，均無法明顯檢視到李懿珊有將回扣金九千五百元交付
上訴人，且光碟影片上縱予停格細看，亦僅能顯示上訴人有自李
懿珊手中接取一「白色物件」，旋即又退還，惟仍不能證明上訴
人確有收取現金九千五百元之事實；至畫面上雖可看到上訴人曾
低下頭。惟仍無實據足證上訴人即在簽字。經原審於審判期日傳
喚蒐證人員楊順富、陳輝宏及尚廉迪等到庭實施交互詰問，均證
稱只能看到上訴人有低頭，惟不知在做何事，而均推測可能是在
簽寫收據。可見證據尚未經調查明確，原判決遽以證人推測之證
詞而採為對上訴人不利之判斷，不無可議。(四)、該付款證明單上
「鄭吉」二字，經送請法務部調查局鑑定，亦經函覆因筆跡模糊
不清，且參對字樣不足，難依現有資料鑑定筆跡之異同，則該鑑
定自不足以採為認定對上訴人有利或不利之證據，原判決認係因
影本筆跡模糊不清之故，然不表示「鄭吉」非上訴人所簽。且對
命上訴人當庭書寫節錄正氣歌橫向直向各一段及鄭吉二字橫向直
向各十遍等字體，認係刻意造作書寫，否則何以與上訴人任職期
間之工作處理簿計三六頁之筆跡明顯不同，並認如付款證明單上
「鄭吉」二字非上訴人所簽，為何要刻意書寫與平常迥異之字跡
？但本件付款證明單之原本為何遭丟棄而滅失？已有疑點，僅以
影本作為物證，其證明力自有不足；原判決仍未盡調查之能事，
又以臆測之詞，懷疑上訴人刻意造作，付款證明單上「鄭吉」二
字認為乃上訴人所寫，顯有違誤云云。惟查：(一)、證據之取捨及
證據證明力如何，均屬事實審法院得自由裁量、判斷之職權，苟
其此項裁量、判斷，並不悖乎通常一般之人日常生活經驗之定則
或論理法則，又於判決內論敘其何以作此判斷之心證理由者，即
不得任意指摘其為違法，據為提起第三審上訴之合法理由。而認
定犯罪事實所憑之證據，並不以直接證據為限，間接證據亦包括
在內，審理事實之法院綜合卷內之直接、間接證據，本於推理作
用，於通常一般之人均不致有所懷疑，得確信其為真實之程度者
，即得據之為有罪之認定。原判決論處上訴人依據法令從事公務
之人員，購辦公用器材收取回扣罪罪刑，係綜合上訴人於憲訊、
偵、審中之部分自白，李懿珊之指證，證人即震旦行股份有限公
司鳳山分公司（以下簡稱震旦行鳳山分公司）主管范真慶、副理
及會計鄭宇珊（原名鄭富子）、案發時任職憲兵機動調查第四組
負責本件蒐證之憲調員楊順富、陳輝宏、尚廉迪等之證述，蒐證
光碟及簽註書有「鄭吉」二字之付款證明單翻拍照片與光碟等直
接、間接證據，本於推理作用，為認定犯罪事實之基礎。其中關
於上訴人與李懿珊就如何處理福利金事，雙方經討價還價後福利
金定為九千五百元，並約定於當日十六時許，在國防部中正預校
對面之統一「7-11」便利商店門口前取款；憲兵機動調查組人員
獲報一直在場監看蒐證，上訴人駕駛紅色轎車前往約定地點，李
懿珊走到上訴人車門邊，將九千五百元及付款證明單從車窗親手
交給上訴人，並同時要求上訴人在付款證明單上簽名，上訴人在
付款證明單經手欄中簽立「鄭吉」之後從車窗遞出交還李懿珊，
待李懿珊交付回扣款，上訴人離開後，李懿珊馬上走到蒐證人員
車旁，出示上訴人簽有「鄭吉」之付款證明單，當時李懿珊表示
該證明單要拿回去公司給會計結報，蒐證人員楊順富等立即當場
以V8錄影及照相機拍攝存證，李懿珊將簽有「鄭吉」之付款證明
單交給會計鄭宇珊，鄭宇珊即以月刊費名目（即支付回扣款）登
帳，上訴人確有收受九千五百元回扣款，付款證明單上「鄭吉」
字樣係上訴人所簽等事實，乃原審取捨證據及證據證明力判斷職
權之問題，且判斷文書之真偽、異同，原非以鑑定為必要之方法
，其綜合案內其他證據所為判斷，尚無悖乎一般經驗法則，自不
得指為違法。又刑事訴訟法所稱依法應於審判期日調查之證據，
係指與待證事實有重要關係，在客觀上顯有調查必要性之證據而
言，故其範圍並非漫無限制，必其證據與判斷待證事實之有無，
具有關連性，得據以推翻原判決所確認之事實，而為不同之認定
，若僅係枝節性問題，或所證明之事項已臻明瞭，當事人聲請調
查之證據，僅在延滯訴訟，甚或就同一證據再度聲請調查，自均
欠缺其調查之必要性，原審未依聲請為無益之調查，皆無違法可
言。原判決認定上訴人係陸軍步兵學校教務處場教科少校教育參
謀官，負責該校五年施政計畫及小額採購等項業務，為依據法令
從事公務之人員，竟意圖為自己不法之所有，於購辦KY0CER A10
20D 型印表機十台公用器材時，要求廠商給付「福利金」，即約
總價１０％，金額九千五百元回扣之事實，業據李懿珊於初審調查
、原審審理時指證在卷，並經范真慶、鄭宇珊、楊順富、陳輝宏
、尚廉迪分別於偵查中、初審具結證實，李懿珊證言與范真慶、
鄭宇珊、楊順富、陳輝宏、尚廉迪證述情節及蒐證紀錄光碟內容
均相符，事證已臻明確。至於上訴人關於索取福利金（即回扣）
之對話，自九十三年十一月十日起至九十四年二月四日止有無監
聽錄音及監聽譯文，李懿珊於偵查及初審調查時所證必須將上訴
人簽領之收據交回公司會計，否則無法銷帳之證述，與鄭宇珊在
初審證稱伊沖銷帳只需李女交付伊足夠金額之發票即可沖銷等語
不合，李懿珊之證詞即有疑義，上訴人聲請調閱該監聽錄音帶，
及再傳喚范真慶、鄭宇珊到庭並實施交互詰問等細節，因不影響
判決本旨，均不具調查之必要性，原審未為無益之調查，尤無應
於審判期日調查之證據未予調查之違法。至上訴人其餘上訴意旨
猶置原判決上開明確論斷於不顧，對原審取捨證據及證據證明力
判斷之審判職權行使，任憑己見，或就同一證據資料為相異之評
價，或就不影響於判決本旨事項再為事實上之爭辯，均與法律規
定得為第三審上訴理由之違法情形，不相適合，其上訴為違背法
律上之程式，應予駁回。
據上論結，應依軍事審判法第二百零六條第一項，刑事訴訟法第
三百九十五條前段，判決如主文。
中    華    民    國  九十七  年    一    月  二十四  日
                      最高法院刑事第十一庭
                          審判長法官  洪  文  章
                                法官  王  居  財
                                法官  郭  毓  洲
                                法官  黃  梅  月
                                法官  邱  同  印
      本件正本證明與原本無異
                                      書  記  官
中    華    民    國  九十七  年    一    月   三十   日
                                                      Ｋ


司法院資訊處製作；財團法人民間司法改革基金會備份。
